---
title: "Proyecto Docente e Investigador"
subtitle: "Dirección Comercial"
author: "Mónica Cortiñas"
date: "`r format(Sys.time(), '%B %d, %Y')`"
header-includes: 
      \usepackage[table]{xcolor} 
output:
  tufte::tufte_book:
    latex_engine: xelatex
    includes:
      in_header: latex/latex_preambulo.tex
  tufte::tufte_handout:
    latex_engine: xelatex
  tufte::tufte_html: default
link-citations: yes
bibliography: "D://Dropbox//2_ Investigacion//4_Referencias//library.bib"
csl: bib/spanish-journal-of-marketing-esic.csl
nocite: | 
  @luzuriaga2018; @gonzalezcasali2007; @lesage2013; @Nicol2007; @Burton1991; @somalo2018; @SIMESTER2016; @albareda2015; @casado2015; @Matzler2015; @Sancho2018; @Kotlermkyventas; @Keiningham2014; @Peterson2017; @GonzalezMoreno2018; @SantesmasesMestre2012; @solomon2016; @KotlerKeller2016; @RiveraVilas2015; @estebantalayaprincipios; @EstebanTalaya2013; @estebantalayadireccion; @SellersRubio2013; @alonsorivas2013; @munuera2012; @lilienprinciples; @lilienmodels; @GrandeEsteban2017; @laudon2013; @laudon2018; @Kerin2018; @Stanton2007; @Levens2012; @Lambin2008; @Ferrell2012; @best2007; @Hawkins2010; @malhotra2016; @monterosimo2006; @martinarmario1996; @MarketignS2018; @MIET2015; @ryanjones2009; @Strauss2016

---


  
```{r setup, include=FALSE}
library(tufte)
# invalidate cache when the tufte version changes
knitr::opts_chunk$set(tidy = FALSE, cache.extra = packageVersion('tufte'))
options(htmltools.dir.version = FALSE)

options(knitr.kable.NA='')

```

\cleardoublepage 
`r newthought(' ')` 

\vspace{55mm} 

Este Proyecto Docente e Investigador se presenta para la participación en el Concurso de Acceso a Cuerpos docentes Universitarios:

- Categoría: Profesor Titular de Universidad.
- Área de Conocimiento: Comercialización e Investigación de Mercados
- Plaza nº 2391
- Universidad Pública de Navarra
- Resolución nº 12154 de 16 de Agosto de 2018^[Boletín Oficial del Estado del 4 de septiembre]

\bigskip

\bigskip

\begin{center}

\textit{Este Proyecto se presenta para su defensa y debate el 8 de noviembre de 2018 en la Universidad Pública de Navarra (Pamplona).}
\end{center}

\cleardoublepage   

<!--  \clearpage -->

\section{Prólogo}

```{r child = 'texts/prologo.Rmd'}
```

\cleardoublepage  


\tableofcontents


\cleardoublepage  


\pagenumbering{arabic}

\FloatBarrier

```{r child = 'texts/capitulo01.Rmd'}
```

\FloatBarrier

```{r child = 'texts/capitulo02.Rmd'}
```

\FloatBarrier

```{r child = 'texts/capitulo03.Rmd'}
```
\cleardoublepage   

\FloatBarrier

```{r child = 'texts/capitulo04.Rmd'}
```

\FloatBarrier

```{r child = 'texts/capitulo05.Rmd'}
```

\FloatBarrier


\appendix 


```{r child = 'texts/apendice01.Rmd'}
```   


```{r child = 'texts/apendice02.Rmd'}
```   

\FloatBarrier

\cleardoublepage   

# Anexo- Índice de Figuras

\listoffigures

\addcontentsline{toc}{section}{Índice de Figuras}

\cleardoublepage   

# Anexo- Índice de Tablas

\listoftables

\addcontentsline{toc}{section}{Índice de Tablas}

\cleardoublepage   


# Bibliografía
